【裁判字號】    99,竹小,1
【裁判日期】    990331
【裁判案由】    給付票款
【裁判全文】
臺灣新竹地方法院民事小額判決           99年度竹小字第1號
原      告  丙○○
被      告  甲○○
訴訟代理人  乙○○
上列當事人間請求給付票款事件，本院於民國99年3 月23日辯論
終結，判決如下﹕
    主  文
被告應給付原告新臺幣壹拾萬元，及自如附表所示提示日起至清
償日止，按年息百分之六計算之利息。
訴訟費用新臺幣壹仟元由被告負擔。
本判決得假執行。
    事實及理由
一、原告方面：
（一）原告主張：伊執有被告所簽發如附表所示之支票四紙，詎
      屆期提示竟不獲付款，屢經催討亦未獲置理，爰依票據之
      法律關係，提起本件訴訟，並聲明如主第1 項所示。
（二）對被告抗辯所為之陳述：
      被告雖辯稱其弟即訴外人李淮楷業將頂讓「小上海魯肉飯
      」店面及生財器具之頂讓金給付完畢，則被告自無給付如
      附表所示4 紙支票票款的義務云云。惟查，李淮楷雖曾交
      付被告所簽發，如被告所製作附表上以粉紅色螢光筆繪線
      之支票（見本院卷第17頁），並經原告或其妻謝秀玲提示
      兌領，惟此乃係因李淮楷前邀原告一起投資購屋，雙方約
      定由原告出資500,000 元，迨房屋出售獲利後，李淮楷再
      將原告之出資額連同紅利一起給付原告，詎李淮楷私下將
      房屋出售，並未告知原告，嗣經原告發現後，找李淮楷協
      商，並要求李淮楷返還500,000 元投資款，然李淮楷因經
      濟狀況請求分期償還，嗣因李淮楷向原告頂讓「小上海魯
      肉飯」經營不錯有獲利，乃陸續交付前開支票，以清償前
      所積欠原告500,000 元投資款，及向原告購買原、物料之
      貨款及每月6,000 元之工資等款項，至前開店面之頂讓金
      ，李淮楷迄未給付，則被告簽發如附表所示4 紙支票既係
      為給付前開店面之頂讓金，因系爭頂讓金尚未給付，被告
      自負有給付如附表所示4 紙支票票款之義務，則被告前開
      所辯尚非足採。
二、被告方面：
    其對於確有簽發交付原告如附表所示4 紙支票之事實並不爭
    執，惟另辯稱被告與其弟李淮楷合夥向原告頂讓「小上海魯
    肉飯」店面及生財器具，並由其弟李淮楷與原告簽訂頂讓契
    約書，雙方約定頂讓金為350,000 元，乃由被告簽發以每個
    月為1 期，自98年8 月18日起至99年8 月18日止，每張面額
    25,000元之支票共14張（含如附表所示之4 紙支票），金額
    合計共為350,000 元，以給付前開店面之頂讓金，惟嗣經查
    詢發現，李淮楷前所交付，由被告簽發，並經由原告提示兌
    領之票款已逾350,000 元（如被告所製作附表上以粉紅色螢
    光筆繪線部分，見本院卷第17頁），足見李淮楷業將頂讓前
    開店面之頂讓金清償完畢，則被告自無給付如附表所示4紙
    支票票款之義務等語，並聲明：駁回原告之訴。
三、兩造間不爭執之事項：
（一）原告執有被告所簽發如附表所示之4 紙支票，詎屆期提示
      不獲付款之事實，有支票及退票理由單等件附卷可稽（見
      支付命令卷第6至12頁）。
（二）原告與李淮楷於96年間簽訂頂讓契約書，嗣於98年4 月10
      日、98年4 月17日先後簽訂協議書之事實，有頂讓契約書
      及協議書等件附卷可稽（見本院卷第18至20頁）。
（三）李淮楷前曾提供其所有坐落新竹市○○段729 地號土地及
      其上門牌編號新竹市○○路79巷11號11樓之2 建物為原告
      之妻謝秀玲設定600,000 元之抵押權，並於95年5 月10日
      辦畢抵押權設定登記之事實，有土地及建物登記謄本附卷
      可稽（見本院卷第29至32頁）。
（四）原告前以李淮楷違約為由，請求李淮楷給付500,000 元之
      違約金，並經聲請本院核發98年度司促字第13363 號支付
      命令，嗣經李淮楷未聲明異議而告確定之事實，有本院98
      年度司促字第13363 號支付命令及確定證明書等件附卷可
      稽（見本院卷第33至34頁）。
四、本院之判斷：
    茲本件兩造間有爭執，應予以審究者，在於：被告抗辯李淮
    楷業將頂讓前開店面之頂讓金清償完畢，則被告自無給付如
    附表所示票款之義務，是否有理由？
（一）按當事人主張有利於己之事實者，就其事實有舉證之責任
      。但法律別有規定，或依其情形顯失公平者，不在此限，
      民事訴訟法第277 條定有明文；次按請求履行債務之訴，
      原告就其所主張債權發生原因之事實，固有舉證之責任，
      若被告自認此項事實而主張該債權已因清償而消滅，則清
      償之事實，應由被告負舉證之責任，此觀民事訴訟法第27
      7 條之規定自明（最高法院28年上字第1920號判例參照）
      。被告辯稱李淮楷業將頂讓前開店面之頂讓金清償完畢云
      云，既為原告所否認，揆諸前開說明，被告自應就此有利
      於己之事實，負舉證之責任。
（二）經查，原告前於96年間與李淮楷簽訂頂讓契約書，由原告
      將門牌號碼新竹市○○○路32號1 樓「小上海魯肉飯」（
      含店面之生財器具）頂讓給李淮楷經營，雙方約定頂讓金
      為350,000 元，並約定由李淮楷自96年3 月1 日起至97年
      2 月日止，按月共分12期分期給付，李淮楷並另交付12紙
      本票作為擔保，嗣因李淮楷未依約給付頂讓金350,000 元
      ，且有違反頂讓契約書中任意更改總店供應產品之約定情
      形，雙方乃又於98年4 月10日簽訂協議書，約定李淮楷必
      須於98年4 月15日清償頂讓金350,000 元，若屆期未清償
      ，則原告除可自行收回該店面外，並可向李淮楷求償500,
      000 元之違約金，迄李淮楷仍未依約履行350,000 元頂讓
      金，雙方乃再於98年4 月17日簽訂協議書，約定由李淮楷
      交付由被告所簽發，到期日為自98年7 月18日起至99年8
      月18日止，按月每月1 紙，每紙面額各為25,000元之本票
      共14紙（金額總計為350,000 元）與原告，復約定若屆期
      前開支票未兌現，則李淮楷必須賠償500,000 元之違約金
      等情，此觀原告與李淮楷所簽訂頂讓契約書、98年4 月10
      日所簽訂協議書及98年4 月17日所簽訂協議書之文義內容
      自明，而兩造對於原告確有與李淮楷簽訂前開3 份契約等
      情均不爭執，並有前開頂讓契約書及協議書等件附卷可稽
      （見本院卷第18至20頁），自堪信實在。
（三）至被告雖辯稱由伊所製作附表上以粉紅色螢光筆所繪線，
      經李淮楷交付，由被告所簽發，並由原告或其妻謝秀玲提
      示兌領之票款金額已逾頂讓系爭店面之350,000 元頂讓金
      ，足見李淮楷業將頂讓前開店面之頂讓金350,000 元清償
      完畢，則被告自不負有給付如附表所示4 紙支票票款之義
      務云云。而原告對於確有收受被告所簽發，如被告所製作
      附表上以粉紅色螢光筆繪線之支票（見本院卷第17頁），
      並經提示兌領等情固不爭執，惟主張前開支票係李淮楷為
      清償前所積欠之500,000 元投資款，及向原告購買原、物
      料之貨款及每月6,000 元之工資等款項，核與系爭店面之
      頂讓金無涉等語。經查，原告主張前與李淮楷共同投資購
      屋，並已出資500,000 元，嗣因貸款問題，無法以其名義
      登記，故乃先以李淮楷友人之名義登記，而李淮楷為擔保
      原告所出資之500,000 元，並提供其所有坐落新竹市○○
      段729 地號土地及其上門牌編號新竹市○○路79巷11號11
      樓之2 建物為原告之妻謝秀玲設定600,000 元之抵押權，
      並於95年5 月10日辦畢抵押權設定登記之事實，有原告所
      提之土地及建物登記謄本等件附卷可稽（見本院卷第29至
      32頁），而被告就此並未爭執，堪認原告此部分主張尚非
      虛妄。再查，李淮楷前向原告頂讓前開店面經營後，因未
      依約給付頂讓金，雙方乃先後於98年4 月10日、98年4 月
      17日陸續簽訂協議書，協調頂讓金之給付事宜，並約定李
      淮楷若再未依約履行給付350,000 元頂讓金義務，則另須
      賠償500,000 元違約金等情，此觀之前開2 份協議書之文
      義內容自明，而被告所辯李淮楷交付清償系爭頂讓金之支
      票（即如被告所製作附表上以粉紅色螢光筆所繪線部分，
      見本院卷第17頁），前3 筆支票之發票日分別為98年1 月
      5 日、98年1 月14日、98年3 月20日，金額分別為100,00
      0 元、50,000元、100,000 元，均早在原告與李淮楷簽訂
      前開2 份協議書（即98年4 月10日、98年4 月17日）之前
      ，且兌領金額總計已高達250,000 元（即100000＋50000
      ＋100000＝250000），是前開3 紙支票倘如被告所辯係為
      給付頂讓系爭店面之頂讓金，則依此計算，李淮楷僅尚積
      欠原告100,000 元之頂讓金，衡諸常情，李淮楷嗣與原告
      協調尚積欠頂讓金事宜時，當應會扣除前已給付之250,00
      0 元頂讓金，於協議書上明載尚欠100,000 元之頂讓金，
      豈可能於嗣後二次簽訂協議書時，就此隻字未提，仍於協
      議書上載明尚積欠頂讓金350,000 元等語，實豈人疑竇，
      而難置信，則被告此部分所辯已難遽採。至被告所製作附
      表上以粉紅色螢光筆所繪線之其他支票，其發票日雖均在
      原告與李淮楷簽訂前開2 份協議書之後，惟其中發票日為
      98年7 月8 日，面額100,000 元之支票（其後註記98年7
      月20日用陽信本票換回已兌現），其金額非微，該紙支票
      若如被告所辯係用以清償頂讓系爭店面之頂讓金，衡情，
      李淮楷或被告於交付該紙支票時，應會要求原告簽發收據
      或憑證就此給付頂讓金之事實予以註記，以明雙方權利義
      務，並杜日後爭議之理。況查，原告前於98年間，以李淮
      楷未依約給付頂讓系爭店面之頂讓金，業已違反其與李淮
      楷所簽訂前開協議書之約定，應給付500,000 元違約金為
      由，向本院聲請對李淮楷核發支付命令，經本院核發98年
      度司促字第13363 號支付命令，並經李淮楷未聲明異議而
      告確定，亦有本院98年度司促字第13363 號支付命令及確
      定證明書附卷可稽（見本院卷第33、34頁），準此，實難
      遽認李淮楷業將頂讓系爭店面之頂讓金清償完畢等情為實
      。另被告所製作附表上所載其他面額各為25,000元之支票
      3 紙，姑不論該3 紙支票之票號核與李淮楷與原告於98年
      4 月17日簽訂協議書時，所交付分期償還支票之票號不同
      ，難認係為給付系爭頂讓金所交付，縱認前開3 紙面額各
      為25,000元之支票係為給付系爭頂讓金而交付，並經原告
      提示兌領，惟亦無從認定李淮楷或被告業經系爭350,000
      元之頂讓金清償完畢，此外，被告就此有利於己之事實，
      並未能另舉他證以實其說，則其前開所辯要難採信，原告
      上開主張被告所製作附表上以粉紅色螢光筆繪線之支票，
      均與系爭頂讓金之給付無涉，李淮楷確尚未給付頂讓系爭
      店面之頂讓金，則被告自有給付如附表所示4 紙支票票款
      之義務等情，堪認實在。
（四）末按在票據上簽名者，依票上所載文義負責；而發票人應
      照支票文義擔保支票之支付；又執票人向支票債務人行使
      追索權時，得請求自為付款提示日起之利息，如無約定利
      率者，按年利六釐計算，票據法第5 條第1 項、第126 條
      、第133 條分別定有明文。是本件被告既為系爭支票之發
      票人，自應依支票上所載文義負責，而被告復未提出任何
      有效之票據抗辯事由，從而，原告本於票據之法律關係，
      請求被告給付積欠之票款100,000 元，及自如附表所示提
      示日起至清償日止，按年息百分之6計 算之利息，洵屬有
      據，應予准許。
五、本件為小額訴訟程序所為被告敗訴之判決，爰依職權宣告假
    執行，並於判決時確定訴訟費用額。
六、訴訟費用負擔之依據：民事訴訟法第78條。
中    華    民    國    99    年    3     月    31    日
                  新竹簡易庭    法  官  高敏俐
以上正本係照原本作成。
如對本判決上訴，須於判決送達後20日內向本院提出上訴狀。
中    華    民    國    99    年    3     月    31    日
                                書記官  黎秀娟
附表：
┌─────────────────────────────────────────────┐
│附表：                                                                   99年度竹小字第1號│
├──┬────┬──────┬──────┬─────┬──────┬─────┬────┤
│編號│發 票 人│付  款   人 │發   票   日│ 票面金額 │提  示  日  │支票號碼  │備    考│
│    │        │            │            │（新臺幣）│            │          │        │
├──┼────┼──────┼──────┼─────┼──────┼─────┼────┤
│001 │甲○○  │陽信商業銀行│98年8月18日 │ 25,000元 │98年8月18日 │AB0000000 │        │
│    │        │新竹分行    │            │          │            │          │        │
├──┼────┼──────┼──────┼─────┼──────┼─────┼────┤
│002 │甲○○  │陽信商業銀行│98年9月18日 │ 25,000元 │98年9月18日 │AB0000000 │        │
│    │        │新竹分行    │            │          │            │          │        │
├──┼────┼──────┼──────┼─────┼──────┼─────┼────┤
│003 │甲○○  │陽信商業銀行│98年10月18日│ 25,000元 │98年11月11日│AB0000000 │        │
│    │        │新竹分行    │            │          │            │          │        │
├──┼────┼──────┼──────┼─────┼──────┼─────┼────┤
│004 │甲○○  │陽信商業銀行│98年11月18日│ 25,000元 │98年11月20日│AB0000000 │        │
│    │        │新竹分行    │            │          │            │          │        │
└──┴────┴──────┴──────┴─────┴──────┴─────┴────┘

司法院資訊處製作；財團法人民間司法改革基金會備份。
